臺灣桃園地方法院小額民事判決　　　 100年度桃小字第489號
原　　　告　陳惠玲
被　　　告　孫建峰
訴訟代理人　巫震輝
　　　　　　王自強
上列當事人間請求損害賠償事件，本院於民國100 年5 月19日言
詞辯論終結，判決如下：
    主      文
原告之訴駁回。
訴訟費用新臺幣壹仟元由原告負擔。
    事實及理由
壹、程序方面：
    按訴狀送達後，原告不得將原訴變更或追加他訴，但擴張或
    減縮應受判決事項之聲明者，不在此限，民事訴訟法第255
    條第1 項第3 款定有明文。本件原告起訴時原請求被告給付
    新臺幣（下同）18,000元，及自民國99年11月5 日起至清償
    日止，按週年利率百分之5 計算之利息。嗣於本院審理中，
    將聲明變更為被告應給付原告55,000元，及自99年11月5 日
    起至清償日止，按週年利率百分之5 計算之利息，其擴張聲
    明部分，經核與前揭規定相符，應予准許，合先敘明。
貳、實體方面：
一、原告主張：
  (一)原告於99年9 月8 日至財團法人長庚紀念醫院林口分院（下
    稱林口長庚醫院）檢驗醫學科進行原告與訴外人陳國、陳王
    雪娥之DNA 親子鑑定，由被告製作親子鑑定報告（下稱系爭
    鑑定報告），系爭鑑定報告有下列不當之處：
  1.陳王雪娥經林口長庚醫院診斷有膀胱癌、高血壓等病史，陳
    國亦有心臟病、腎臟等病史，系爭鑑定報告中卻未鑑定到受
    檢者之遺傳疾病，且引用正常序列，未有遺傳疾病，錯判統
    計數據。
  2.本件檢驗項目STR MARKERS （Short tandemrepeat，短縱向
    重複序列遺傳標記，屬於DNA 中之微衛星序列【microsatel
    lite】），屬於多拷貝的重複性DNA ，其中雙核甘酸重複序
    列被廣泛地用作作遺傳標記，常用於作圖，不是識別基因特
    徵用途。
  3.人類染色體DNA 約有30億個鹼基對，人類基因約有3 萬個，
    該鑑定報告僅鑑定30個染色體位置，比例懸殊，不能以此作
    決定，且沒有明確統計單位、數據。
  4.系爭鑑定報告違反去氧核醣核酸採樣條例第3 條第3 款、第
    8 條第2項第1款之規定。
  5.綜上所述，系爭鑑定報告之結論、方法、過程皆有不當，爰
    依侵權行為之法律關係，請求被告返還18,000元之檢驗費用
    ，及因本件原告查找資料，耽誤上班所造成之損害。又本件
    事發至今已拖延共5 個月，請求以半個月之月薪11,000元計
    算，總計55,000元。
  (二)聲明：被告應給付原告55,000元，及自99年11月5 日起至清
    償日止，按週年利率百分之5計算之利息。
二、被告則抗辯：
  (一)本件親子鑑定皆符合醫學常規，且係採用國際公認之CODIS
    系統，至少包括13個不同位置STR ，又林口長庚醫院係經過
    行政院衛生署年度親子鑑定實驗室機構訪查合格，同時通過
    美國病理學會（The College of American Pathologists）
    評鑑通過認定合格之機構，故本件採用之親子鑑定程序皆符
    合國內法規要求，並無不當之處。
  (二)原告雖主張被告未鑑定到陳王雲娥罹患膀胱癌、高血壓及陳
    國罹患心臟病及腎臟病等相關遺傳疾病等情，係因該部分並
    非親子鑑定之範圍。
  (三)答辯聲明：原告之訴駁回。
三、得心證之理由：
  (一)原告主張其於99年9 月8 日至林口長庚醫院檢驗醫學科進行
    原告與陳國、陳王雲娥之DNA 親子鑑定，支出費用18,000元
    ，並由被告出具系爭鑑定報告，系爭鑑定報告結論載為：「
    1.不能排除陳國與陳惠玲的親子關係。2.累積親子關係係數
    （CLR ）為202, 619,397.48 。就是說，『陳國是陳惠玲的
    親生父親』這一個可能性與「任何中國男人偶然具有是陳惠
    玲的親生父親所必須具備的基因半型（Obligatory genes）
    』這一個可能性相比，大約為202,619,397.48倍。3.親子關
    係概率（PP）為99.0000000% 。也就是說陳國與陳惠玲之父
    女關係確定率為99.0000000% 。因此『陳國是陳惠玲的親生
    父親』這一個假設由此次測試已實務上可以證明」等語，為
    被告所不爭執，是原告此部分主張堪信為真實。
  (二)原告復主張系爭鑑定報告之結論、方法、過程均有不當，致
    其受有損害等語，為被告所否認，並執前詞置辯。經查：
  1.按「民法第184 條第1 項前項規定侵權行為以故意或過失不
    法侵害他人之權利為成立要件，故主張對造應負侵權行為責
    任者，應就對造之有故意或過失負舉證責任」（最高法院58
    年台上字第1421號判例及同院82年度台上字第267 號判決意
    旨參照）。本件原告主張被告所製作之系爭鑑定報告侵害其
    權利一事，既為被告所否認，揆諸上開規定及說明，自應由
    原告對此負舉證之責。
  2.原告主張陳王雲娥經林口長庚醫院診斷有膀胱癌、高血壓等
    病史，陳國亦有心臟病、腎臟等病史，而系爭鑑定報告中卻
    未鑑定到受檢者之遺傳疾病，且引用正常序列，未有遺傳疾
    病，錯判統計數據云云。經查，本件鑑定之項目為親子鑑定
    而非遺傳疾病之鑑定，有系爭鑑定報告1 件在卷可稽（參見
    本院卷第43頁），至於財團法人資訊工業策進會編撰之「生
    技法律解碼」書中記載略以：「．．．在2003年，羅氏對外
    宣布其已開發出檢測罹患心臟病風檢之技術，並預計在近年
    內推出基因檢測產品．．．」、「．．．以辯識親子為目的
    之基因檢測等．．．」、「基因檢測定義為對染色體、基因
    以及基因產物（例如：蛋白質或酵素）加以分析，以決定某
    一與特定疾病或癥狀有關之基因變化，是否存在於某個個人
    ）」等語（參見本院卷第60、62、63頁）；另新文京開發出
    版股份有限公司出版之「基因晶片技術- 解碼生命」書中記
    載略以：「．．．基因檢測還應用到身份識別、親緣關係鑑
    定等方面，．．．。對特定基因的檢測還包括對基因突變的
    檢測，有遺傳病家史的病人需要作基因突變的檢測．．．」
    、「．．．高血壓是一種發病原因尚不完全明瞭的常見多基
    因血管性疾病．．．晚期腎病等也都顯示出遺傳易感性．．
    ．」、「．．．惡性腫瘤、動脈粥狀硬化、冠心病、糖尿病
    ．．．、高血壓都存在遺傳易感性．．．」、「．．．此外
    基因身份證在刑事偵查、刑事訴訟、民事訴訟等諸多司法活
    動中有重要功能。比如：離婚涉及子女撫育責任的糾紛中
    ，對有爭議的婚生或非婚生孩子親緣關係的確定」等語（參
    見該書第67頁、第220 至221 頁、第250 頁），及國立編譯
    館出版之「分子生物學下冊」書內記載略以：「．．．人體
    膀胱腫瘤之致癌基因與大鼠乳房腫瘤是相同的．．．」等語
    （參見該書第817 頁），原告遂據此主張被告未鑑定到受檢
    者之遺傳疾病，有錯判統計數據之情形云云，惟依上開文獻
    所示，可知上開文獻係在分別說明惡性腫瘤、高血壓等疾病
    發生與基因有關連性；目前已有開發檢測相關疾病基因之技
    術；及DNA 有作為親子鑑定之功能，亦即DNA 檢測包括親緣
    關係鑑定，或致病基因之檢測等功能，而非指在進行DNA 親
    子鑑定時，可同時鑑定受檢測人之遺傳疾病，是原告之此部
    分主張，顯係誤解上開文獻之內容，不足採信。
  3.原告另主張人類染色體DNA 約有30億個鹼基對，人類基因約
    有3 萬個，該鑑定報告僅有30個染色體位置，比例懸殊，被
    告所鑑定之STR 位置不足云云。被告則抗辯目前應用在鑑識
    科學之STR 系統多為肆核甘酸重複DNA ，當選擇STR 位置要
    考慮是否其n 值分布是否平均，即其是否具多樣性，一般而
    言，運用多種STR ，愈能增加親子鑑定之準確性。國際上也
    有共識，要做個人鑑識或親子鑑定，至少要包括13個不同位
    置上的STR 位置等語。經查，被告到庭陳稱：我們所採的檢
    體是血液採樣，微量即有足夠DNA 可供檢測。STR 是短片段
    重複序列，可從2 個到10幾個單位都可以，也有幾百片段重
    複序列。STR 是分佈在幾乎所有的染色體，非常廣泛。微衛
    星是指基因旁邊短序列的重複。微衛星有許多重複，每個人
    都不同，長度就會有不同，因此我們需就某一點做檢測，我
    們採取的是國際公認的CODIS 系統，如D8S1179 所指的是第
    8 個染色體，8Q24.1就是我們擴增出來的位置，我們要看長
    度有無變化，10、12表示都是12個重複，陳國10、11、就是
    10、11兩種重複，以下均相同。所以不能說一定要分析幾個
    片段，才能重複幾次，我們是針對特異性來分析。從一個一
    個欄位去看，父母會有一個重複之序列遺傳給下一代，所以
    一定會有一個相同，以剛才所舉的例子，12部分是與陳王雲
    娥相同，10部分與陳國相同，所以父女關係不能排除。LR值
    是指不能排除時，我們有多少信心說明他們有父女關係。10
    部分可能來自其他華人男性，所以要計算出LR值，計算出來
    機率是4.2123倍，我們測試十幾個，所以要將這些數據乘起
    來，所以任何華人要有原告的這種組合，是2 億分之一的機
    率，亦即陳國的機率是任何人的2 億倍，因此判斷陳國事原
    告的父親。結論第三項謹慎換個角度說明親子關係的機率，
    全部是1 ，看所佔的比例是多少，陳國所佔比例為99.00000
    00％。我們專門找不同點來分析，國際上單以CODIS 系統足
    以鑑識個別不同之差異，不必將所有不同點都作判斷，我們
    是針對特定地方來分析，該系統足以辨識幾億人間的不同差
    異。我們作親子鑑定的項目基本的十幾個不會變，偶爾會增
    加其他的，如少數情況有突變，或當排除不夠之情形，或係
    數（LR）不夠大時，也會加作其他項目，本件LR值已經非常
    大，不須要再加作其他項目等語（參見本院卷第116 頁），
    核與原告所提出由藝軒圖書出版社出版之「人類分子遺傳學
    」書中所載：「．．．若我們已知每個對偶基因型在族群中
    的基因頻度，則可精確計算出指認為父親的機率、或是強暴
    嫌疑犯的機率等等。通常一個結合10至15個無連鎖的高度多
    型性基因座進行的基因鑑型方法，已經具有足夠的獨特性．
    ．．」（參見該書第532 頁）相符，是被告之上開抗辯，堪
    以採信。至於原告主張上開「人類分子遺傳學」書中記載：
    「帶原者、非帶原者，最終機率0.036 、0.964 比率不相同
     」 （參見本院卷第98頁），被告之總親子關係係數（CPI
    ）公式及由此計算出之親子關係確定率（Plausibility  of
     Paternity）有誤云云。然上開書中所載之「最終機率」，
    如按照該書說明，係在進行假設某名女性之舅舅及兄弟皆受
    影響的條件下，她為DMD（Duchenne MuscularDystrophy，1
    種疾病）帶原者的風險為多少之關於遺傳風險的貝氏計算，
    得出之結果為帶原者及非帶原者的機率為0.036 、0.964 ，
    與本件親子鑑定CPI 公式及親子關係確定率（Plausibility
    of Paternity）之計算毫無關連性。再者，系爭鑑定報告已
    載明：「各遺傳標記之頻率是採用台灣地區人民之統計數據
    」，是原告主張系爭鑑定報告沒有明確統計單位、數據云云
    ，與事實不符，自難採信。
  4.原告主張本件檢驗項目STR MARKERS （短縱向重複序列遺傳
    標記，屬於DNA 中之微衛星序列），屬於多拷貝的重複性DN
    A ，其中雙核甘酸重複序列被廣泛地用作作遺傳標記，常用
    於作圖，不是識別基因特徵用途云云。然查，原告於本院審
    理中已自陳：微衛星可做為親子鑑定之依據．．．等語（參
    見本院卷第115 頁反面），是原告之上開主張，洵非可採。
  5.按去氧核醣核酸採樣條例第3 條第3 款規定：「本條例用詞
    定義如下︰．．．三、去氧核醣核酸紀錄︰指將去氧核醣核
    酸樣本，以科學方法分析，所取得足以識別基因特徵之資料
    」，由此可知，該條款僅係為對於去氧核醣核酸紀錄之名詞
    解釋。次按同法第8 條第2 項第1 款規定：「司法警察機關
    、檢察官或法院執行採樣完畢後，應將去氧核醣核酸樣本送
    交主管機關之專責單位，並應發予被採樣人已接受採樣之證
    明書。依本條例應受採樣人得出具前項證明書拒絕採樣。但
    下列情形不在此限︰一、原採樣本無法取得足以識別基因特
    徵之資料。」，該條款係說明在無法取得足以識別基因特徵
    之資料情況下，可對已被採樣，而取得接受採樣證明書之對
    象再次進行採樣，亦與系爭鑑定報告有無缺失間毫無關連。
  6.原告另主張被告所講原理與系爭鑑定報告無法吻合，被告所
    測試出來的是穩定的序列，並非不穩定序列云云，惟原告就
    系爭鑑定報告與被告所述之原理間有何不吻合之處，未能具
    體指摘，且所謂「並非不穩定序列」，究竟所指為何，亦屬
    不明，是原告此部分主張，為不足採。
四、綜上所述，原告對於系爭鑑定報告之結論、方法、過程有何
    不當，並未能舉證以實其說。從而，原告依侵權行為之法律
    關係，請求被告給付55,000元，及自99年11月5 日起至清償
    日止，按週年利率百分之5 計算之利息，為無理由，應予駁
    回。
五、本件事證已臻明確，兩造其餘之攻擊或防禦方法，經本院斟
    酌後，認均不足以影響本裁判之結果，爰不一一予以論駁，
    附此敘明。
六、據上論結，本件原告之訴為無理由，依民事訴訟法第436 條
    之23、第436 條第2 項、第436 條之19第1 項、第78條，判
    決如主文。
中    華    民    國   100    年    6     月    17    日
                    民事第一庭  法  官  林哲賢
以上正本證明與原本無異
對於本件判決如有不服，應於收受送達後20日內向本院提出上訴
書狀，上訴於本院合議庭，並按他造當事人之人數附具繕本。
當事人之上訴，非以判決違背法令為理由不得為之，上訴狀應記
載上訴理由，表明下列各款事項：
（一）原判決所違背之法令及其具體內容。
（二）依訴訟資料可認為原判決有違背法令之具體事實。
如委任律師提起上訴者，應一併繳納上訴審裁判費。
中    華    民    國   100    年    6     月    17    日
                                書記官  陳佳彬